【裁判字號】    97,家抗,15
【裁判日期】    970430
【裁判案由】    指定遺產管理人
【裁判全文】
臺灣嘉義地方法院民事裁定  97年度家抗字第15號
抗  告  人  財政部國有財產局台灣南區辦事處嘉義分處
法定代理人  甲○○
相  對  人  財政部臺灣省北區國稅局
法定代理人  乙○○
上列抗告人因相對人就被繼承人江林阿里指定遺產管理人事件，
對於中華民國97年1月8日本院96年度財管字第44號民事裁定提起
抗告，本院家事合議庭裁定如下：
    主  文
抗告駁回。
抗告費用新臺幣1,000元由抗告人負擔。
    理  由
一、按先順序繼承人均拋棄其繼承權時，由次順序之繼承人繼承
    ，其次順序繼承人有無不明或第四順序之繼承人均拋棄其繼
    承權者，準用關於無人承認繼承之規定；又按繼承開始時，
    繼承人之有無不明者，由親屬會議於一個月內選定遺產管理
    人，並將繼承開始及選定遺產管理人之事由，向法院報明；
    又按第1178條所定之期限屆滿，無繼承人承認繼承時，其遺
    產於清償債權，並交付遺贈物後，如有賸餘，歸屬國庫；又
    按繼承人有無不明而不能依民法第1177條選定遺產管理人時
    ，得由利害關係人聲請法院選任之，民法第1176條第6項、
    第1177條、第1185條及第1178條第2項分別定有明文。
二、本件相對人於原審聲請意旨略稱：被繼承人江林阿里（女，
    民國9年2月1日生，身分證統一編號：Ｚ000000000號，生前
    住嘉義市東區仁義里12鄰仁義新村25號3樓）於94年9月18
    日死亡，遺留有財產，其繼承人均拋棄繼承，現已無繼承人
    ，復無人擔任被繼承人江林阿里之遺產管理人，而被繼承人
    江林阿里尚有稅捐之債務，聲請人為利害關係人，爰聲請選
    任被繼承人江林阿里之遺產管理人等語。
三、原審法院裁定略以：查相對人主張之事實，業據其提出戶籍
    謄本、繼承系統表、本院及臺灣板橋地方法院民事庭函、家
    事法庭通知函、遺產稅核定通知書、處分書、財產歸屬資料
    清單影本等在卷足稽，並經原審調取本院94年度繼字第968
    、943、944、1099號拋棄繼承卷宗查閱屬實，經核尚無不合
    ，相對人之主張堪信屬實。原審參酌前揭各情，指定抗告人
    即財政部國有財產局台灣南區辦事處嘉義分處為被繼承人江
    林阿里之遺產管理人應為適當等語。
四、抗告意旨略以：
（一）查本件相對人係因被繼承人江林阿里尚有遺產稅款之債務
      未繳納，且其繼承人皆已拋棄繼承，故為課徵稅款而聲請
      選任江林阿里之遺產管理人。經抗告人聲請閱卷後，發現
      卷內相對人所附欠稅資料乃為江林阿里之弟林進德之遺產
      稅及贈與稅核定通知書，所載遺產土地及存款之所有權人
      亦為林進德，至於本件被繼承人江林阿里名下則無任何遺
      產可供代管。雖相對人指稱江林阿里為林進德之唯一繼承
      人，然江林阿里生前既未辦理繼承登記，則江林阿里之遺
      產管理人亦無權處分登記於林進德名下之遺產。縱使遺產
      管理人可以代辦繼承登記，但依據土地登記規則第119條
      規定，辦理繼承登記須先提出遺產稅繳納證明書，而本件
      被繼承人江林阿里並無財產可先繳納林進德之遺產稅，遺
      產管理人欲代辦繼承登記恐有困難，且查林進德於88年12
      月13日死亡至今已逾8年，按土地法第73條規定，尚須繳
      納20倍之逾期登記罰鍰，故由遺產管理人代辦繼承登記反
      將損及林進德之遺產權益。
（二）本件被繼承人江林阿里之遺產管理人應無權處分未辦理登
      記之遺產，而代辦繼承登記則有實務上之困難，且查江林
      阿里亦無遺產可供代管，故相對人聲請選任江林阿里之遺
      產管理人並無實益。反之林進德死亡時雖尚有繼承人，但
      繼承人江林阿里於94年亦死亡，且江林阿里之繼承人皆已
      拋棄繼承，故林進德之遺產應符合無人承認繼承遺產之相
      關規定，相對人欲課徵林進德之遺產稅與贈與稅，依法應
      選任林進德之遺產管理人，方利於遺產管理及債務清償程
      序之進行。原審對此不察即逕予裁定指定抗告人為遺產管
      理人，實有違誤，請鈞院將原裁定廢棄，駁回相對人之聲
      請等語。
五、經查：
（一）本件被繼承人江林阿里之弟林進德於88年12月13日死亡，
      其繼承人均已拋棄繼承，並經本院准予備查在案，僅江林
      阿里為林進德之唯一繼承人乙情，有繼承系統表、戶籍謄
      本、拋棄繼承准許備查函等資料附於原審卷可稽，復經原
      審依職權調取本院94年度繼字第968、943、944、1099號
      拋棄繼承卷宗查閱屬實。又被繼承人江林阿里亦於94年9
      月18日死亡，有戶籍謄本在卷可參，是自形式上觀之，被
      繼承人江林阿里之財產並無人繼承，且未組成及召開親屬
      會議選任遺產管理人，復無任何證據足證被繼承人江林阿
      里尚有其他繼承人，則相對人聲請本院選任遺產管理人，
      參酌非訟事件法第149條第3項規定，並無不合，先予敘明
      。
（二）按繼承因被繼承人死亡而開始；繼承人自繼承開始時，除
      本法另有規定外，承受被繼承人財產上之一切權利、義務
      。但權利、義務專屬於被繼承人本身者，不在此限。民法
      第1147條、1148條分別定有明文。另按遺產稅之納稅義務
      人如下：一、有遺囑執行人者，為遺囑執行人。二、無遺
      囑執行人者，為繼承人及受遺贈人。三、無遺囑執行人及
      繼承人者，為依法選定之遺產管理人。被繼承人死亡遺有
      財產者，納稅義務人應於被繼承人死亡之日起6個月內，
      向戶籍所在地主管稽徵機關辦理遺產稅申報。但依第6條
      第2項規定由稽徵機關申請法院指定遺產管理人者，自法
      院指定遺產管理人之日起算。遺產稅或贈與稅應納稅額在
      新臺幣30萬元以上，納稅義務人確有困難，不能一次繳納
      現金時，得於前項規定納稅期限內，向該管稽徵機關申請
      ，分12期以內繳納；每期間隔以不超過2個月為限，並准
      以課徵標的物或其他易於變價或保管之實物一次抵繳。遺
      產稅或贈與稅納稅義務人繳清應納稅款、罰鍰及加徵之滯
      納金、利息後，主管稽徵機關應發給稅款繳清證明書；其
      經核定無應納稅款者，應發給核定免稅證明書；其有特殊
      原因必須於繳清稅款前辦理產權移轉者，得提出確切納稅
      保證，申請該管主管稽徵機關核發同意移轉證明書。亦為
      遺產及贈與稅法第6條第1項、第23條第1項、第30條第2項
      、第41條第1項所明定。
（三）本件被繼承人江林阿里之弟林進德於88年12月13日死亡、
      被繼承人江林阿里為其唯一繼承人，依前揭民法第1147條
      、1148條之規定，江林阿里於林進德死亡時即承受其財產
      上之一切權利、義務，則抗告人指被繼承人江林阿里名下
      無任何遺產可供代管乙節，即有誤會。又抗告人另指被繼
      承人江林阿里雖為林進德之唯一繼承人，然江林阿里生前
      既未辦理繼承登記，則林進德之遺產，包括土地及存款之
      所有權人仍為林進德，則被繼承人江林阿里之遺產管理人
      亦無權處分登記於林進德名下之遺產；且縱使遺產管理人
      可以代辦繼承登記，但依據土地登記規則第119條規定，
      辦理繼承登記須先提出遺產稅繳納證明書，而被繼承人江
      林阿里並無財產可先繳納林進德之遺產稅，遺產管理人欲
      代辦繼承登記恐有困難云云，惟查抗告人既經原審選任為
      江林阿里之遺產管理人，自得依前揭遺產及贈與稅法第6
      條第1項、第23條第1項、第30條第2項及第41條第1項之相
      關規定辦理江林阿里之遺產稅申報及繳納其應納稅款並領
      取相關證明書以辦理繼承登記，依此，抗告人上開指陳，
      亦有所誤。再者，抗告人指被繼承人江林阿里之弟林進德
      於88年12月13日死亡至今已逾8年，按土地法第73條規定
      ，尚需繳納20倍之逾期登記罰緩，故由遺產管理人代辦繼
      承登記反損及林進德之遺產權益乙節，然依據土地登記規
      費及其罰緩計收補充規定第8點，逾期申請土地權利變更
      登記者，其罰緩之計算，不可歸責於申請人之期間可予前
      述扣除，故被繼承人江林阿里生前雖未辦理繼承登記，核
      屬不可歸責於申請人之期間，故由遺產管理人代辦繼承登
      記，並無損及林進德之遺產權益之情形，故抗告人此部分
      之辯解，亦無理由。
（四）本件被繼承人江林阿里之弟林進德死亡時確留有遺產乙節
      ，為兩造所不爭執，並有遺產稅核定通知書、處分書、財
      產歸屬資料清單影本等在卷足稽，足認本件被繼承人江林
      阿里並非毫無任何遺產；則依民法第1179條規定，編製遺
      產清冊、為保存遺產必要之處置、清償債權或交付遺贈物
      均為遺產管理人之職務，遺產管理人就被繼承人生前各項
      財產及債權債務之處理，除得依其所知或查詢所得清理外
      ，尚得依同條第1項第3款規定聲請法院依公示催告程序，
      限定1年以上之期間，公告被繼承人之債權人及受遺贈人
      ，命其於該期間內報明債權及為願受遺贈與否之聲明，於
      管理遺產上並無困難，附此敘明。
（五）據上說明，本件被繼承人江林阿里既為林進德之唯一繼承
      人，於林進德死亡時即已承受其財產上之一切權利、義務
      ，被繼承人江林阿里名下又非無任何遺產可供代管，且遺
      產管理人即抗告人依法代辦繼承登記亦無實務上之困難，
      則相對人聲請指定抗告人為被繼承人江林阿里之遺產管理
      人，即無不合。
六、綜上所述，原審選任抗告人為被繼承人江林阿里之遺產管理
    人，並無不合，抗告意旨指摘原裁定不當，並聲明廢棄原裁
    定，為無理由，應予駁回。
七、據上論結，本件抗告為無理由，依非訟事件法第21條第2項
    、第46條，民事訴訟法第495條之1第1項、第449條第1項前
    段、第95條、第78條，裁定如主文。
中    華    民    國    97    年    4     月    30    日
                  家事法庭審判長法  官  林世芬
                                法  官  涂裕洪
                                法  官  黃仁勇
以上正本係照原本作成。
如不服本裁定，僅得於收受本裁定正本送達後10日內以適用法規
顯有錯誤為理由，向本院提出再抗告狀（須附繕本一份及繳納再
抗告裁判費新台幣1000元），並經本院許可後始可再抗告。
中    華    民    國    97    年    4     月    30    日
                                書記官  孫靜芳


司法院資訊處製作；財團法人民間司法改革基金會備份。
